臺灣臺中地方法院刑事判決　　　　　　 100年度交訴字第35號
公　訴　人　臺灣臺中地方法院檢察署檢察官
被　　　告　李喬茵原名李美怡.
上列被告因肇事逃逸罪等案件，經檢察官提起公訴（99年度偵字
第21970號）暨移送併辦（案號：臺灣臺中地方法院檢察署100年
度偵字第1139號），本院判決如下：
    主       文
李喬茵犯過失致人於死罪，處有期徒刑捌月。又犯肇事致人死亡
逃逸罪，處有期徒刑壹年。應執行有期徒刑壹年陸月。
    犯 罪 事 實
一、李喬茵於民國99年9月5日下午，駕駛車牌號碼5557－LQ號自
    用小客車，沿臺中縣梧棲鎮（現改制為臺中市梧棲區，下同
    ）中棲路2段由東往西方向行駛，副駕駛座則搭載楊仕賢；
    於同日下午2時24分許，行經梧棲鎮○○路○段與梧南路、設
    有「左轉保護三時相」行車管制號誌之交岔路口，明知駕駛
    人除依燈光號誌通行外，應注意車前狀況，隨時採取必要之
    安全措施；而依當時天候晴、日間自然光線、路面乾燥、道
    路無缺陷、無障礙物及視距良好之客觀情形，並無不能注意
    之情事，竟疏未注意車前狀況，貿然通行，適有無駕駛執照
    之少年楊００（年籍詳卷）騎乘車牌號碼JDV－263號機車，
    後載少年方００（年籍詳卷），沿梧棲鎮○○路由南往北方
    向行駛，亦行經該交岔路口，雙方煞避不及，發生碰撞，致
    楊００人車倒地，楊００因此受有顱內出血、胸腔內出血、
    頭胸部挫傷等傷害，方００因此受有右側股骨骨折之傷害，
    楊００經送醫後延至99年9月5日下午7時4分許不治死亡。又
    李喬茵駕駛上開車輛致方００受傷、楊００受傷後不治死亡
    ，竟未下車察看、報警或將傷者送醫急救，而基於肇事逃逸
    之犯意，逕自駕駛前揭自用小客車逃離現場，嗣經路人陳永
    銘、何家宏發現及時攔阻，且其小客車亦因故障無法繼續行
    駛，李喬茵始在距離車禍事故現場約203公尺處停車。嗣經
    警據報前往現場處理時，在有偵查犯罪職權之員警或公務員
    知悉其犯罪之前，李喬茵已步行返回事故現場，並當場向臺
    中縣警察局（現改制為臺中巿政府警察局，下同）清水分局
    警員蔡安順表明其係肇事車輛之駕駛人，自首而接受裁判。
二、案經方００及楊００之父楊育水訴由臺中縣警察局清水分局
    移送臺灣臺中地方法院檢察署檢察官偵查起訴暨併案審理。
    理       由
一、按被告以外之人（包括證人、鑑定人、告訴人、被害人及
    共同被告等）於審判外之陳述雖不符刑事訴訟法第159條之1
    至之4等4條之規定，而經當事人於審判程序同意作為證據，
    法院審酌該言詞陳述或書面陳述作成時之情況，認為適當者
    ，亦得為證據；當事人、代理人或辯護人於法院調查證據時
    ，知有刑事訴訟法第159條第1項不得為證據之情形，而未於
    言詞辯論終結前聲明異議者，視為有前項之同意，同法第15
    9條之5定有明文。立法意旨在於傳聞證據未經當事人之反對
    詰問予以核實，原則上先予排除。惟若當事人已放棄反對詰
    問權，於審判程序中表明同意該等傳聞證據可作為證據；或
    於言詞辯論終結前未聲明異議，基於尊重當事人對傳聞證據
    之處分權，及證據資料愈豐富，愈有助於真實發見之理念，
    且強化言詞辯論主義，使訴訟程序得以順暢進行，上開傳聞
    證據亦均具有證據能力。本案檢察官、被告於本院審理程序
    時就本院下列所引用之證據，並未加爭執，且本院審酌各該
    證據作成之形式及取得之方式，均無瑕疵、與待證事實具有
    關聯性等情況，認為適當，且無不法取得之情形，應認得為
    證據，並經本院於審判期日將上開證據均提示並告以要旨，
    使檢察官、被告有辯論之機會，而踐行合法調查證據程序，
    揆諸前開說明，均具有證據能力，合先敘明。
二、訊據被告李喬茵固坦承於上開時地駕車與被害人楊００駕車
    發生碰撞肇事，導致被害人楊００受有如事實欄所載傷害而
    不治死亡、並導致告訴人方００受有如事實欄所載傷害等情
    不諱，惟矢口否認其駕車有何過失及肇事逃逸犯行，辯稱：
    車禍發生時，伊行向之行車管制號誌為綠燈，係被害人楊０
    ０闖紅燈，且該路口處之中央分隔島種植之植物高度已達
    165公分，足以妨礙汽車駕駛人注意左前方來車視線，而伊
    先通過路口，被害人楊００才突然出現，車速佷快，才致使
    被告閃避不及，且當時伊不知有撞到人，俟發現後，因車子
    行駛在快車道上，必須要通過外線道再找分隔島缺口後切入
    慢車道才可以在路邊停車，並非要逃逸云云。
三、經查：
  (一)被告李喬茵駕駛上開自用小客車，於上揭時、地，與被害人
    楊００駕駛、附載告訴人方００之機車發生碰撞，造成被害
    人人車倒地後，楊００因此受有顱內出血、胸腔內出血、頭
    胸部挫傷等傷害，方００因此受有右側股骨骨折之傷害，楊
    ００經送醫救治後，延至99年9月5日下午7時4分許不治死亡
    等情，為被告所不爭執，亦據告訴人方００及被害人楊００
    之父楊育水分別於警、偵訊中指訴明確，復有道路交通事故
    現場圖、道路交通事故調查報告表(一)、(二)、道路交通事故談
    話紀錄表、交通事故照片、童綜合醫院病歷摘要、診斷書、
    臺灣臺中地方法院檢察署相驗屍體證明書、檢驗報告書等在
    卷可憑，足認被害人楊００之死亡及告訴人方００所受傷害
    均係因本件車禍撞擊所致。茲應究明者，為被告李喬茵之過
    失情節如何，詳述如下：
  (1)本件肇事地點臺中縣梧棲鎮○○路○段與梧南路交岔路口，
    係限速時速70公里、設置行車管制號誌之路段，此經臺灣臺
    中地方法院檢察署檢察官勘驗現場明確，有勘驗筆錄、現場
    照片在卷可憑（見99年度偵字第21970號卷宗第32至35頁）
    ；又事故發生現場，係在交岔路口之內，此有道路交通現場
    圖及現場照片附卷可稽（見相驗卷宗第8頁、第20至25頁）
    。又依上開道路交通現場圖及照片觀之，本件事故發生後之
    交岔路口內路面，未見任何被告駕駛小客車之剎車痕，惟遺
    有血跡暨機車之刮地痕，被害人楊００倒地處之血跡與其機
    車刮地痕起點之直角距離約達12.1公尺，被害人楊００駕駛
    之車牌號碼JDV－263號機車右側受損，安全帽、碎片及機車
    座墊四處散落，被告駕駛之車牌號碼5557－LQ號自用小客車
    係左前輪上方車身凹陷、左前端保險桿脫落並彎入左前輪內
    側，駕駛座前之擋風玻璃碎裂成蜘蛛網狀，由上可知本件車
    禍事故發生時，被害人駕駛機車已駛入該交岔路口，被告駕
    駛小客車左前方撞擊被害人機車右側之力道甚大，且被告當
    時行車速度達時速65公里，此據被告於警詢中供述明確，可
    知被告駕駛小客車行經交岔路口時，仍疾速通行，並無減速
    慢行之動作，其小客車左前端猛力撞及被害人機車之右側時
    ，被告駕駛上開小客車亦無剎停動作，被害人與其機車因之
    被拋離撞擊點。
  (2)再本件車禍發生時，天候晴、日間自然光線、路面乾燥、道
    路無缺陷、無障礙物及視距良好，有道路交通事故調查報告
    表(一)在卷可稽（見相驗卷宗第9頁），足認客觀上並無不能
    注意之情事。雖被告辯稱上開路口處之中央分隔島種植之植
    物高度已達165公分，足以妨礙汽車駕駛人注意左前方來車
    視線云云，惟臺中縣梧棲鎮○○路○段由東往西路段，其快
    車道係3線道，每1車道寬達3.7公尺，此有道路交通現場圖
    及現場照片附卷可稽（見相驗卷宗第8頁、第20頁）；又臺
    灣臺中地方法院檢察署檢察官於99年11月5日勘驗現場時，
    測量上開路口處之中央分隔島種植之植物高度結果，距交岔
    路口20公尺處之植物高度為145公分，距交岔路口15公尺處
    之植物高度為145公分，距交岔路口6公尺處之植物高度為
    165公分，距交岔路口4公尺處之植物高度為135公分，有勘
    驗筆錄、現場照片在卷可憑（見99年度偵字第21970號卷宗
    第32至35頁）；而被告於99年9月5日駕車肇事時，係沿上開
    道路快車道之中間車道行駛，此據被告供明在卷（見本院卷
    宗第103頁背面），則被告係於99年9月5日駕車行經上址，
    與檢察官於99年11月5日勘驗現場之時間相隔達2個月，被告
    肇事時之該處植物高度，應遠低於檢察官勘驗現場時所測得
    之植物高度，且被告既非緊臨內側車道行駛，其駕駛之小客
    車與中央分隔島種植之植物相距至少達3.7公尺，該植物自
    不可能遮蔽被告之視線，被告所辯上開路口處之中央分隔島
    種植之植物高度妨礙汽車駕駛人注意左前方來車視線云云，
    顯屬卸責之詞，不可採信。
  (3)按汽車行駛時，駕駛人應注意車前狀況及兩車併行之間隔，
    並隨時採取必要之安全措施，道路交通安全規則第94條第3
    項規定甚明。本件被告駕車肇事當時，其行經交岔路口時，
    仍疾速通行，並無減速慢行之動作，且被告客觀上並無不能
    注意之情事，已詳見前述，可知被告並未注意車前狀況，未
    及時採取適當之剎避措施，致撞及由南往北駛至該交岔路口
    之JDV－263號機車，被告之駕駛行為自有過失。至被害人楊
    ００無駕駛執照，疏未注意車前狀況，貿然駕駛JDV－263號
    機車駛入該交岔路口，亦未及時採取適當之剎避措施，以致
    肇事，被害人楊００亦有過失，惟被告仍難辭其同為肇事原
    因之過失責任。雖被告辯稱伊行向之行車管制號誌為綠燈，
    係被害人楊００闖紅燈云云，惟依道路交通安全規則第102
    條第1項第1款規定「汽車行駛至交岔路口，其行進應遵守燈
    光號誌」，駕駛人遵行燈光號誌行駛於車道時，固然享有優
    先路權，駕駛人仍應依道路交通安全規則第94條第3項規定
    ，注意車前狀況及兩車併行之間隔，並隨時採取必要之安全
    措施；況查本案肇事地點固設有「左轉保護三時相」行車管
    制號誌，有道路交通事故現場圖、道路交通事故調查報告表
    (一)在卷可稽，惟本件車禍事故發生時，肇事地點之燈光號誌
    究竟如何，並無任何監視錄影畫面可資調查，且查無任何在
    場目擊當時燈光號誌之人可到庭證明，故被告辯稱係被害人
    楊００闖紅燈一節，自難遽予採信，尚無從採為有利於被告
    之認定，附此敘明。
  (4)綜上所述，被告之行為既有過失，且被害人楊００之死亡暨
    告訴人方００所受之傷害，係因本件車禍撞擊所致，是被告
    之過失行為，與被害人楊００之死亡暨告訴人方００所受之
    傷害結果間，具有相當因果關係。
  (二)被告李蕎茵駕車肇事致人死、傷而逃逸犯行，有下列事證可
    資證明：
  (1)被告駕車肇事致方００受傷、楊００受傷後不治死亡，其並
    未下車察看、報警或將傷者送醫急救，卻逕自駕駛前揭自用
    小客車駛離現場，旋經路人陳永銘及何家宏發現及時攔阻，
    且其小客車亦因故障無法繼續行駛，被告始在距離車禍事故
    現場約203公尺處停車等情，業據證人即路人陳永銘、何家
    宏迭於偵查及本院審理中證述明確，核其等與被告間並無怨
    隙，與被害人或告訴人彼此間亦互不相識，自不致設詞偏袒
    被害人、告訴人，亦無庸誣攀被告或故為不利被告陳述之必
    要，且其2人所述情節，互核大致相符，其等所為證述內容
    自屬客觀公正，足認與事實相符。
  (2)被告固辯稱伊不知撞到人云云，惟按刑法第185條之4肇事逃
    逸罪，以駕駛動力交通工具肇事，有致人死傷而逃逸之事實
    ，為其犯罪構成要件，不以行為人明知被害人有死傷情形為
    必要（最高法院91年度臺上字第137號刑事判決意旨參見）
    。本件被告坦承其駕駛前開自用小客車撞及被害人楊００所
    騎乘之機車而肇事，且本件車禍事故發生時，被害人駕駛機
    車已駛入該交岔路口，被告駕駛小客車左前方撞擊被害人機
    車右側之力道甚大，導致被害人楊００駕駛之車牌號碼JDV
    －263號機車右側受損，安全帽、碎片及機車座墊四處散落
    ，被告駕駛之車牌號碼5557－LQ號自用小客車係左前輪上方
    車身凹陷、左前端保險桿脫落並彎入左前輪內側，駕駛座前
    之擋風玻璃碎裂成蜘蛛網狀，而車禍發生時，天候晴、日間
    自然光線、路面乾燥、道路無缺陷、無障礙物及視距良好，
    客觀上並無不能注意之情事，均詳見前述，顯然被告對於被
    害人楊００當時人車情況之客觀事實應無不知之理，則被害
    人楊００所駕機車遭受撞擊力道非輕，依其智識程度及經驗
    法則，當可預見對方可能因其撞擊而受有傷害，被告既見被
    害人楊００騎乘之機車遭其駕駛自用小客車撞擊，其對於被
    害人楊００、告訴人方００因此受有傷害之情形，自應有所
    認識。
  (3)再查本件被告駕駛小客車行經交岔路口時，疾速通行，並無
    減速慢行之動作，其小客車左前端猛力撞及被害人之機車右
    側時，被告駕駛上開小客車亦無剎停動作，被害人與其機車
    因之被拋離撞擊點等情，已詳見前述，且車禍發生後，被告
    停置上開小客車之地點，距離車禍事故現場約203公尺，兩
    者間有2個分隔島缺口，其係由在場民眾在第1個分隔島缺口
    處加以攔停，暨其小客車亦因故障無法繼續行駛始停車等情
    ，亦據證人即到場處理之警員蔡安順、證人即在場民眾陳聰
    雄、陳永銘、何家宏到庭證述明確（見本院100年7月25 日
    審判筆錄），則衡諸常情，一般人發覺發生車禍後，正常情
    形下會盡快停車查看對方是否受傷、車輛是否受損及損傷程
    度如何，並避免後方前來之車輛不察，造成對方二度傷害，
    縱然為了避免擋到其他往來車輛，有移置車輛之必要，只要
    即時往路邊有足夠寬度之處停車即可，本件車禍事故現場交
    岔路口外之路邊顯有足夠之寬度可供停放，被告竟然「捨近
    求遠」，特意繼續前行約達203公尺，與常情有違，況被告
    倘有意主動停車，豈可能毫無任何剎停動作？又被告倘係特
    意找分隔島缺口俾切入慢車道停車，自應在第1個分隔島缺
    口處切入慢車道，豈須由在場民眾在第1個分隔島缺口處加
    以攔停後，始在距離車禍事故現場約203公尺處停車？足認
    被告所以未能遠離，係因車禍事故現場附近民眾見狀上前攔
    阻及其小客車因故障無法繼續行駛，堪信被告確有肇事逃逸
    之意圖及行為。被告所辯伊因車子行駛在快車道上，必須要
    通過外線道再找分隔島缺口後切入慢車道才可以在路邊停車
    云云，顯屬卸責之詞；至證人楊仕賢於本院審理中所述「被
    告係自己停車」，「沒有人攔阻我們的車子」云云，顯係附
    和迴護之詞，均不可採信。
  (4)本件車禍發生後，經警據報前往現場處理時，在有偵查犯罪
    職權之員警或公務員知悉其犯罪之前，被告已步行返回事故
    現場，並當場向臺中縣警察局清水分局警員蔡安順表明其係
    肇事車輛之駕駛人，自首而接受裁判等情，業據證人即到場
    處理之警員蔡安順到庭證述明確（見本院100年7月25 日審
    判筆錄），堪信被告確就其所犯過失致人死、傷犯行有自首
    ，惟按刑法第62條所規定之自首，以對於未發覺之罪，向有
    偵查權之機關或公務員自承犯罪，進而接受裁判為要件。具
    有裁判上一罪關係之犯罪，苟全部犯罪未被發覺前，行為人
    僅就其中一部分犯罪自首，固仍生全部自首之效力；然於實
    質上數罪之情形，僅就其中部分於犯罪未發覺前自首，效力
    不及於其餘各罪（最高法院99年度台上字第3636號判決意旨
    參照）。本件被告駕車肇事致人死、傷，並於肇事後逃逸，
    其所為上開犯行，二者之間犯意各別，行為互殊，並無裁判
    上一罪關係，自難僅憑被告事後步行返回事故現場，向警員
    表明其係肇事車輛之駕駛人一節，遽為被告卸免肇事逃逸罪
    責之認定，附此敘明。
  (三)綜上所述，被告前揭所辯，顯係卸責之詞，不足採信。本件
    事證明確，被告犯行堪予認定，應依法論科。
三、論罪科刑之說明：
  (一)核被告李喬茵所為，係犯刑法第276條第1項之過失致死罪、
    同法第284條第1項過失傷害罪、同法第185條之4之駕駛動力
    交通工具肇事致人死傷逃逸罪。又被告因駕駛上開自用小客
    車撞及被害人楊００所騎乘之機車，致被害人楊００及告訴
    人方００分別因本件車禍死亡或受有上揭傷害，其一行為同
    時觸犯過失致死及過失傷害2罪名，為想像競合犯，應從一
    重以過失致死罪論處。被告所犯過失傷害部分，雖未據起訴
    ，惟與起訴成罪之過失致人於死罪有裁判上一罪關係，並經
    檢察官以100年度偵字第1139號移送併辦，本院自應併予審
    究，附此敘明。
  (二)按刑法第62條業已將自首之規定修正為得減輕其刑，其修法
    理由為「自首之動機不一而足，有出於內心悔悟者，有由於
    情勢所迫者，亦有基於預期邀獲必減之寬典者。對於自首者
    ，依現行規定一律必減其刑，不僅難於獲致公平，且有使犯
    人恃以犯罪之虞。在過失犯罪，行為人為獲減刑判決，急往
    自首，而坐令損害擴展之情形，亦偶有所見。是必減主義，
    在實務上難以因應各種不同動機之自首案例。惟得減主義，
    既可委由裁判者視具體情況決定減輕其刑與否，運用上較富
    彈性，真誠悔悟者可得減刑自新之機，而狡黠陰暴之徒亦無
    所遁飾，可符公平之旨，宜予採用」。本件被告固於有偵查
    權限之檢警尚未查悉其係駕車肇事之人前，向警方表明其係
    肇事車輛之駕駛人，自首而接受裁判（詳見前述），惟被告
    於行車肇事致人受傷、死亡，未即採取救護或其他必要措施
    ，即駕車逃逸，嗣經路人攔阻始停車並步行返回事故現場，
    已詳述如前，則被告所犯刑法第276條第1項、第284條第1項
    等犯行，倘其未主動表明係肇事車輛之駕駛人，到場處理之
    警員仍可輕易經由現場攔阻其停車之路人加以指證而查悉，
    則被告雖向警方表明其係肇事車輛之駕駛人，衡情難認係基
    於真誠悔悟之心，故不予減輕其刑。
  (三)被告所為過失致人於死、肇事致人死亡逃逸犯行，犯意各別
    ，行為互異，應分論併罰。
  (四)爰審酌被告前無犯罪紀錄，有臺灣高等法院被告前案紀錄表
    1份在卷可稽，其駕駛車輛行駛於道路上，本應謹慎注意，
    卻因疏失而肇事，導致被害人楊００死亡暨告訴人方００受
    傷，對被害人楊００家屬造成無可彌補之傷痛，且其駕車發
    生車禍後，即駕車逃逸，嗣經路人攔阻及車輛故障始停車，
    所生危害匪淺，而被害人楊００因疏未注意車前狀況，亦有
    過失，被告肇事後否認犯行，未與被害人家屬達成民事和解
    ，亦未賠償告訴人方００所受損害，再斟酌被告為高職肄業
    之智識程度、生活狀況為勉持（參見被告第2次警詢調查筆
    錄受詢問人欄之記載）等一切情狀，分別量處如主文所示之
    刑，並定其應執行刑，以示懲儆。
據上論斷，應依刑事訴訟法第299條第1項前段，刑法第185條之4
、第276條第1項、第284條第1項、第55條、第51條第5款，判決
如主文。
中    華    民    國    100   年    8     月    22    日
                    刑事第二庭  審判長法  官  鄭永玉
                                      法  官  陳得利
                                      法  官  潘曉玫
以上正本證明與原本無異。
如不服本判決應於收受送達後10日內向本院提出上訴書狀，並應
敘述具體理由；其未敘述上訴理由者，應於上訴期間屆滿後20日
內向本院補提理由書（均須按他造當事人之人數附繕本）「切勿
逕送上級法院」。
                                      書記官  蔡伸蔚
中    華    民    國   100    年    8     月    22    日
附錄論罪科刑法條：第185條之4、第276條第1項、第284條第1項
中華民國刑法第185條之4
（肇事遺棄罪）
駕駛動力交通工具肇事，致人死傷而逃逸者，處 6 月以上 5 年
以下有期徒刑。
 中華民國刑法第276條第1項
（過失致死罪）
因過失致人於死者，處 2 年以下有期徒刑、拘役或 2 千元以下
罰金。
中華民國刑法第284條第1項
（過失傷害罪）
因過失傷害人者，處 6 月以下有期徒刑、拘役或 5 百元以下罰
金，致重傷者，處 1 年以下有期徒刑、拘役或 5 百元以下罰金
。